【裁判字號】    95,苗簡,353
【裁判日期】    950926
【裁判案由】    清償借款
【裁判全文】
臺灣苗栗地方法院民事判決             95年度苗簡字第353號
原      告  甲○○
訴訟代理人  鍾添錦律師
複代理人    乙○○
被      告  戊○○
                        號
訴訟代理人  黃陳貞仔
上列當事人間請求清償借款事件，本院於民國95年9 月12日言詞
辯論終結，判決如下：
    主  文
原告之訴及假執行之聲請均駁回。
訴訟費用由原告負擔。
    事實及理由
一、原告主張：(一)其參與被告於民國88年7 月及89年9 月所籌組
    每會為新臺幣（下同）20,000元及30,000元之互助會各1 會
    ，被告於90年7 月間向原告借款300,000 元，表明願支付月
    息2 分（即2 ％）之利息，被告並簽發以90年9 月13日為發
    票日、由被告之妻陳貞仔背書、面額300,000 之支票1 紙予
    原告收執；嗣因原告所參加上開20,000元之互助會於90年7
    月15日由他人以4,500 元得標，經兩造會算結果，原告應給
    付被告會款15,500元，扣除被告前開借款兩個月之利息數額
    12,000元後，為3,500 元，連同借款本金共303,500 元，匯
    入被告所指定其子黃義勇之帳戶內。(二)原告本擬於上開票載
    發票日提示支票以收回借款，惟被告要求原告暫勿提示，並
    表示其願繼續支付前述約定利息，經原告同意後，被告自90
    年9 月起至95年2 月止共支付原告173,000 元之利息，嗣後
    即拒絕支付利息，亦未返還借款，屢經催討均不置理，為此
    請求被告返還上開借款，及自起訴狀繕本送達翌日起至清償
    日之前1 日止，按年息5 ％計算之法定遲延利息等語；並聲
    明：(一)被告應給付原告300,000 元，及自起訴狀繕本送達翌
    日起至清償日之前1 日止，按年息5 ％計算之利息。(二)願供
    擔保，請准宣告假執行。
二、原告對被告抗辯所為之陳述：原告就被告所召開上揭合會分
    別均只參加1 會，30,000元互助會部分已是死會，原告確實
    尚欠被告5 期會款，20,000元互助會部分則是活會，被告尚
    欠原告11期會款，被告所稱其已分期清償部分之款項金額，
    應為173,000 元，而非183,000 元，且均為上開借款之利息
    ，而非分期清償之會款，不同意被告所陳之抵銷抗辯，若要
    抵銷應以兩造相互積欠之會款加以抵銷，抵銷之後被告應再
    給付原告會款70,000元；又原告確有1 個妹妹名叫王文英，
    但不知被告所提出30,000元之合會會單上所載王文英即是指
    原告之妹，亦不知王文英有無參加上開合會。
三、被告則以：其先後於88年及89年間召立每會分別為30,000元
    及20,000元之互助會，原告就30,000元之互助會係參加2 會
    ，就20,000之互助會則參加1 會，該30,000元之互助會部分
    ，原告於88年10月及90年4 月陸續得標，應依約繳納死會會
    款，然被告於90年8 月間發生財務困難，幸得互助會會員之
    諒解，自90年9 月起停止上開互助會，然原告竟因此未再給
    付每月60,000元之死會款予被告，而該會會期應至91年1 月
    屆滿，原告尚欠5 期會款共300,000 元，被告於90年9 月欲
    向原告收取時，原告即表示因被告尚欠其300,000 元之借款
    ，而主張兩造債務互相抵銷。至20,000元之互助會部分，原
    告雖尚為活會，且自被告停止互助會至會期屆滿之日止，原
    告尚可向被告請求11期之活會會款共220,000 元，然被告自
    90 年9月起至95年2 月止，每月以3,000 至5,000 元不等之
    金額分期清償，業已給付原告183,000 元，此部分會款僅餘
    37,000元未清償原告，詎原告竟藉口上開借款尚未償還，持
    前開支票提示後提起本件訴訟，實則該筆借款業與30,000元
    合會部分之死會款相互抵銷等語，資為抗辯，並聲明如主文
    所示，另陳明如受不利判決，願供擔保請准宣告免為假執行
    。
四、得心證之理由：
（一）按當事人主張有利於己之事實者，就其事實有舉證之責任
      ，民事訴訟法第277 條前段定有明文。原告主張前揭參與
      被告合會及被告向其借款等事實，業據其提出互助會名單
      2 份、被告所簽發之支票及退票理由單各1 紙、原告活期
      儲蓄存款存摺之轉帳支出紀錄等件為證，被告並自承確有
      向原告借貸上開款項無訛，然辯稱原告就前揭30,000元之
      合會參加2 會，均已得標，尚欠5 期死會會款共300,000
      元仍未給付予被告，原告並曾於被告向其追討會款時主張
      與被告所負上開借款債務相互抵銷；原告雖自認其就該互
      助會尚有5 期死會會款尚未交付被告，但陳稱其僅參加1
      會，尚欠會款應為150,000 元等語；是原告就上開30,000
      元之互助會究係參加1 會抑或2 會，關乎被告所得行使抵
      銷權之數額，當為本件所應審究之首要爭點，並應由被告
      就此項有利於己之事實負舉證之責任。
（二）被告就其所辯之事實，提出互助會名單1 份為證（見本院
      卷第28頁），原告雖否認被告之陳述，並提出另份會單（
      見本院卷第6 頁）為憑，而主張其就該30,000元之合會僅
      參加1 會，但被告另行陳稱：原告所提該份會單上所載與
      原告姓名相鄰之「王文英」部分為原告所提供予被告，當
      時原告表示王文英是其妹妹，並表示要用王文英之名義參
      加1 會，事實上該2 會都是原告所參加並標取會款，被告
      從未見過王文英，嗣後因為向原告家人收取會款時，恐原
      告家人不知王文英為何人，就在會單上更正為原告名義等
      語；而原告就此雖表示其不知被告為何在會單上如此記載
      ，並聲稱其不知王文英有無參加上開互助會，但亦坦承其
      確實有1 個妹妹名叫王文英（以上均見本院95年9 月12日
      言詞辯論筆錄）。又被告就其所辯前揭事實，聲請訊問證
      人即前開互助會之會員丙○○、會員「英仔」之夫丁○○
      2 人為證，經本院予以隔離訊問之結果，其中證人丙○○
      於本院審理中到庭證稱：「原告有跟被告3 萬元的會...
      」、「我確定原告有跟2 會，因為我都有去標會，我跟原
      告是跟會認識的。」、「會提前結束後原告沒有將會款拿
      出來，因為原告說被告還欠原告的錢，所以原告沒有將錢
      拿給被告。」、「（問：你的意思是原告已經得標，要繳
      死會款給被告，卻沒有繳？）是。」、「（要繳多少？）
      每期6 萬元，還欠幾期我忘了。」等語；另證人即前開互
      助會之會員「英仔」之夫丁○○亦到庭證稱：「我太太有
      跟被告1 個3 萬元的會，但是都是我在處裡的，我總共跟
      4 個會。」、「我家裡的人總共跟了4 會，但不知被告用
      誰的名字。」、「（問：是否知道原告有跟被告3 萬元的
      會？）知道。」、「（問：是否知道原告跟幾會？）好像
      是2 會，我之前有聽被告說原告已經將會款都標走了。」
      、「（問：是否知道原告將會款標走後，還欠被告多少錢
      ？）因為提前4 、5 期散會，本來被告說剩下的錢收一收
      給我們就可以了，但是我有聽被告說因為原告稱被告有欠
      原告錢，所以原告沒有繳會款給被告。」、「（問：是否
      知道原告還欠被告多少期的會款？）應該是剩下的5 期。
      」等語（以上證詞均見本院95年9 月12日言詞辯論筆錄）
      。綜觀上開2 名證人所述內容，均證稱原告就前揭30,000
      元之互助會係參加2 會，且皆已得標而成為死會，但原告
      在被告提前結束該互助會後，並未繼續繳納每期60,000元
      之會款予被告；而上開證人所述情節互核一致，且均與被
      告所辯及會單之記載內容相符，原告亦自承其曾在標會時
      看過證人丙○○，又前開2 名證人與原告間並無怨隙糾紛
      ，當無故意虛偽證述並藉此偏袒被告之必要，證人上開所
      述應堪採信。另參諸原告所提前揭會單之中，就「王文英
      」部分係緊鄰原告姓名而為記載，被告辯稱該姓名係由原
      告所提供予被告作為標會名義，實則均由原告參加標會，
      其後已將會單上之王文英更正為原告名義乙節，衡與情理
      並無違背之處，倘非如此，原告於會單上見到其胞妹王文
      英之姓名緊鄰其後，縱係認為可能為同名同姓之人，當會
      對被告有所詢問或確認，然原告卻於本院審理時聲稱其不
      知該會單上所寫王文英即為其妹妹，亦不知被告為何在會
      單上如此記載云云，顯係推搪支吾之詞，亦與證人前開所
      述相互扞格，當非可採。本院綜合審酌兩造之陳述、會單
      之記載與證人丙○○、丁○○之證詞，認被告所辯應為可
      信，原告就上開30,000元之互助會確係參加2 會，且於得
      標之後，尚欠5 期之死會會款共300,000 元並未給付予被
      告，並曾向被告表示欲以上開會款債務與被告積欠原告之
      同額借款債務相互抵銷。
（三）按二人互負債務，而其給付種類相同，並均屆清償期者，
      各得以其債務，與他方之債務，互為抵銷；民法第334 條
      第1 項前段定有明文。被告雖自承確有積欠原告前開借款
      債務，但原告亦有同額之會款債務尚未向被告清償，並曾
      向被告為抵銷之意思表示，則兩造間彼此所負上開借款及
      會款債務均已因抵銷而歸於消滅，從而原告訴請被告清償
      前開借款及法定遲延利息，即屬無據，不應准許，應予駁
      回；而原告所為假執行之聲請，亦因駁回請求而失所附麗
      ，應併予駁回之。
五、本件事證已臻明確，兩造所提其餘攻擊防禦方法及證據經審
    酌之後，核與判決結果不生影響，爰不一一論述，附此敘明
    。
六、訴訟費用負擔之依據：民事訴訟法第78條。
中    華    民    國    95    年    9     月    26    日
                  簡易庭法  官  邱光吾
以上正本係照原本作成
如不服本判決，應於判決送達後20日內，向本院提出上訴狀。
中    華    民    國    95    年    9     月    26    日
                        書記官  葉燕蓉


司法院資訊處製作；財團法人民間司法改革基金會備份。
